【裁判字號】    93,訴,391
【裁判日期】    950110
【裁判案由】    偽造有價證券
【裁判全文】
臺灣苗栗地方法院刑事判決               93年度訴字第391號
公  訴  人  臺灣苗栗地方法院檢察署檢察官
被      告  甲○○
選任辯護人  陳淑芬律師
上列被告因偽造有價證券案件，經檢察官提起公訴（92年度偵字
第1527號），本院判決如下：
    主  文
甲○○意圖供行使之用，而偽造有價證券，處有期徒刑參年肆月
。扣案如附表一所示新竹區中小企業銀行支票壹張沒收。
    事  實
一、甲○○自不詳姓名人士取得戊○○所有新竹區中小企業銀行
    （苑裡分行）為付款人、帳號第000000000 號之空白支票一
    張（支票號碼為0000000 號、正面發票人欄蓋有「功晟企業
    社」印文1 枚）後即持有之。民國91年7 月26日前某不詳時
    日（起訴書誤為8 月10日）下午3 時許，在苗栗縣苑裡鎮房
    裡里12鄰房裡138 之5 號1 樓客廳，甲○○本應發放乙○○
    （未據起訴）91年7 月份之工資33.800元，惟徵得乙○○之
    同意得暫不領取現金而借其週轉。然因乙○○同時積欠苗栗
    縣苑裡鎮「松柏港海鮮餐廳」負責人林義順11.000元消費債
    務未清，故亦要求甲○○先開發支票1 紙供其使用。甲○○
    明知所持有之上開支票來源不明，竟基於偽造有價證券之犯
    意，取出上開空白支票，擅自在支票上偽填票面金額：「新
    台幣1 萬1 千元」；及發票日為「91年8 月20日」後，完成
    上開空白票據之形式要件，使該偽造票據於客觀上成為可供
    流通使用之有價證券後，持交乙○○以供使用。嗣經乙○○
    於同年7 月26日持交支票與林義順，林義順又轉交嚴素娥，
    迄同年8 月20日因支票屆期乃由嚴素娥提示，始知該票據前
    於87年8 月31日即已因票主戊○○辦理掛失止付在案而遭退
    票，始揭上情。
二、案經苗栗縣票據交換所函請苗栗縣警察局通霄分局報告臺灣
    苗栗地方法院檢察署檢察官偵查起訴。
    理  由
一、起訴書事實欄原係「甲○○取得支票１本」，嗣經到庭公訴
    檢察官於本院調查中逕予減縮起訴事實為「１張」，經核於
    法並無不合，應予准許，並逕於事實欄予以變更之，合先敘
    明。
二、又本件支票係經乙○○於91年7 月26日交付林義順，由林義
    順於同年7 月31日交付嚴素娥，嗣經嚴素娥於同年8 月20日
    提示1 節，業據乙○○、林義順、嚴素娥3 人於警訊中陳述
    在卷，質諸被告亦不否認，復有扣案之支票1 紙及掛失止付
    票據提示人資料查報表、票據交換所退票理由單、苗栗縣票
    據交換所91年8 月22日苗縣票字第09109001241 號函附卷可
    稽（參見92年偵字第1527號卷第9 頁至17頁、第25至29頁）
    。是該支票既係於91年7 月26日即經乙○○交付林義順，顯
    然被告係開發於91年7 月26日以前，起訴書記載為「91年8
    月10日」完成發票行為顯然有誤，爰逕予更正如事實欄所載
    。
三、首揭事實訊據被告甲○○固不否認該支票上之發票日、金額
    等文字均確係由伊所填寫，然仍矢口否認有偽造有價證券犯
    行，辯稱：「開票那天是剛好發薪水，乙○○說他不要領，
    先借我週轉，但要我幫他填寫支票。我知道這張票是芭樂票
    ，乙○○說票是爛肚（林傳輝）給他的，我知道林傳輝的票
    都是芭樂票（參見94年4 月21日本院筆錄）」云云。訊據證
    人乙○○則固不否認確有將應領之工資借被告週轉及拜託被
    告開支票1 事，然供稱：他沒有將錢給我，本就應開支票給
    我。但支票是甲○○自己拿出來的，不是我交給他的。我也
    不知那是空頭支票。當時是支票未兌現且經警方通知訊問前
    ，伊去找被告查問此事，被告始要求不得將其供出，將支票
    1 事推給綽號「爛肚」之人，跟警方打爛仗，就可以不了了
    之，所以在第1 次警訊時未說實話，然事後發覺被告就是要
    把事情推給他，故才經警員好心告知將彼此間之對話都錄音
    下來做為證據，以協助查明真相等語。
四、查本案支票原屬於案外人戊○○所有，在87年8 月間失竊（
    當時失竊時係呈報失竊空白支票7 張，支票號碼自0000000
    號至0000000 號），嗣經報警失竊案件並辦理掛失止付。因
    其中1 張（號碼0000000 號）經檢察官查明係由戊○○前已
    簽發予陳漢樹，並非失竊，其所呈報之失竊案件就該部分顯
    有呈報不實之情形，乃由檢察官對戊○○以臺灣苗栗地方法
    院檢察署87年偵字第5490號為不起訴處分在案，業經本院調
    閱該87年偵字第5490號原始卷宗屬實，並經證人戊○○到庭
    證述無訛。按戊○○雖經檢察官為不起訴處分，然該不起訴
    處分所確認者僅為支票號碼0000000 號部分之事實，就其他
    支票確經竊盜遺失之認定並無影響。是本件系爭號碼000000
    0 號支票係經票主戊○○報案失竊且經掛失之空白支票性質
    ，仍可認定。而該支票於失竊時，並未填寫金額、亦無到期
    日，係經被告填寫完成後，始滿足支票之法定必要程式，而
    成為可供市面流通之有價證券，亦堪資認定。被告既有上開
    填寫金額、發票日之行為，且依被告上開自白，其於填寫當
    時即明知該支票不能兌現，為「芭樂票」，又明知並非自己
    之支票，本無填寫之合法權源，仍予填寫後交付他人使用，
    且事實上亦經由乙○○之行使而已在市面上流通並經不知情
    之人依法提示，是被告之行為業己構成刑法上之偽造有價證
    券罪，事證明確，渠所辯該支票本屬無效票據，並非偽造有
    價證券云云，實屬對法律之誤解，委不足取。惟被告雖應依
    法論科，然仍應探究者，厥為該支票究竟係由被告自行取出
    或係由乙○○所交付？乙○○是否有拜託被告填寫支票？拜
    託當時是否明知被告係偽造支票？上開諸點，均影響於本件
    是否乙○○為共同正犯之認定，並牽連其他有關竊盜罪嫌問
    題，爰予分別敘明：
（一）本件經由乙○○所錄製之錄音帶1 捲，係經苗栗分局刑事
      組丙○○警員，在聽到乙○○之敘述後，告知乙○○若確
      有此事，即應自行蒐證以求澄清，嗣由乙○○自行錄製伊
      與被告及案外人丁○○3 人有關此事之談話後，製作電話
      發音譯文呈供檢察官參考（參偵字第1527號卷第20、21頁
      ），業據乙○○在本院審理中陳述明確，並經主管機關即
      當時主管本案偵查之苗栗分局刑事組丙○○警員在本院為
      調查、勘驗時證述屬實（參見本院審理卷第100 頁）。然
      因上開譯文過於簡略，且部分有失真之情形，乃經被告爭
      執其正確性後，又由被告、辯護人自行聽取內容後另製作
      譯文1 份（參見本院審理卷第54頁至60頁），嗣經公訴人
      與被告、辯護人間認為上開2 份譯文互有出入，故由本院
      召集全體當事人在準備程序中公開勘驗錄音內容，並製作
      完整之錄音帶全部譯文，且徵得在場所有當事人之同意該
      譯文之內容正確無誤（參見本院審理卷第107 頁之勘驗筆
      錄）。是上開經本院勘驗後之譯文，既經公訴人、被告、
      辯護人共同聽取且同意供為本件之證據，其有證據能力並
      無疑義。
（二）依該譯文內容並參照被告及乙○○、丁○○等人於偵查、
      審理之供、證詞以觀，本件支票並非乙○○所提出，而係
      由被告自己所持有。而當日為發放工資之日，被告本應發
      放乙○○7 月份之工資33.800元，惟乙○○同意暫不領取
      ，但有要求並拜託被告先開支票1 張以供其償還積欠他人
      之消費債務，嗣由被告簽發系爭支票並交付乙○○使用甚
      明。否則何以於彼此間之談話中，乙○○一再對被告強調
      支票不是他「撿的」，是被告拿出來的，而被告就此部分
      從未爭執，亦未否認，僅一再強調是乙○○拜託才寫？又
      被告亦自認當時確應支付乙○○之工資33.800元，且當天
      尚有現金，只是乙○○同意暫不領取，借予渠週轉，只是
      乙○○當時須償還其他債務需要開票「止一下」，從而依
      乙○○所請開具支票云云。然查該支票金額僅為11.000元
      ，乙○○可得領取之工資為33.800元，遠逾此數，若乙○○急於償還該消費債務11.000元，則大可逕行向被告領取
      現金而從容償還債務，尚有餘款可供花用；又何必多此一
      舉，不僅須自行準備芭樂票，又須拜託被告替其填寫金額
      、開票，且明知該支票日後不能兌現，尚須甘冒他人仍將
      追索與違法之風險？顯然於理未合。是證本件應係被告本
      即持有該空白支票，且明知該空白支票縱予填寫金額亦不
      能兌現，當時係基於週轉現金之緣故，循乙○○所提出之
      條件而開具支票。被告本應於週轉目的已達之情形下，在
      預定支票兌現之期限內之相當時日，不待提示先行取回支
      票，則本件偽造有價證券之犯行當不致於遭人舉發，惟不
      知何故，屆至支票到期日仍未能適時將該支票取回，竟肇
      致東窗事發，被告又因畏罪乃接受丁○○之建議，企圖與
      乙○○勾串，將本件支票推往綽號「爛肚」之人，試圖與
      偵查機關打迷糊仗以求倖免。惜因乙○○不堪訊問，終致
      真相大白而無所遁形。
（三）被告對乙○○固多有不滿，認為本件若非乙○○之「拜託
      」，被告當不致於開發該張支票云云，並於言詞辯論時表
      示「若我有罪，乙○○亦當然有罪」云云。然查，該支票
      固係因乙○○拜託所為，惟依本件現有之積極證據，乙○○之目的係在「把債務止一下」或「安打」，此參酌譯文
      內容甚明。惟所謂「把債務止一下」或「安打」，本均係
      地方俚語，顧名思義仍係在「救急」或「解決」債務而已
      。且依社會上之通常觀念與支票使用者之習慣，縱使當時
      發票人在帳戶內並無足夠現金支付，但仍不妨先開發支票
      以供流通，只要在到期日屆至前於帳戶內湊足現金即仍可
      將支票兌現，並不違法。換言之，只要在支票到期日屆至
      前，有能力兌現支票，即並不妨礙發票人之期前發票行為
      ，此即所謂「把債務止一下」或「安打」之本意。是乙○○雖同意將其本可領取之工資借被告週轉，然因自己仍有
      其他債務須解決，乃以被告須先開發支票1 紙供其交付第
      3 人以抵付催索，尚屬人情之常。縱乙○○明知被告當時
      未必有充份之現金予以支付該支票，然對被告屆期仍無法
      湊足現金兌現支票或以他法與執票人協調而取回支票，並
      無從確定亦為明知，即難謂乙○○與被告間，就開票行為
      ，有何犯罪行為之共同故意。尤以該支票本即是由被告所
      持有，並非乙○○所交付，從而對於該支票是來路不明之
      支票、掛失止付之支票，甚或係經竊取所得之支票等屬性
      ，均無積極證據證明乙○○與被告相同而有所了解，尤難
      遽論乙○○就本件被告偽造有價證券之犯行，有教唆或共
      同正犯之理由。是本件偽造有價證券之犯行，自應由被告
      1 人單獨負責，併此敘明。
五、末查，公訴意旨除被告在支票上填寫「金額」及「到期日」
    外，兼認被告另有盜用「功晟企業社」之印章，並於支票正
    面上蓋有「功晟企業社」之印文等犯行。然查，被告固不否
    認於支票上填寫「金額」及「到期日」之犯行，然堅決否認
    有取得「功晟企業社」之印章與盜用印文，辯稱於簽發支票
    當時，該印文即為支票所固有，伊也未看過或持有「功晟企
    業社」之印章等語。嗣經本院傳喚證人戊○○到庭，亦證稱
    伊無法確定支票上之印文是否即為當時伊所失竊之印章，僅
    其中1 個印文是有些相像云云。本件既無積極證據證明被告
    持有上開印章，亦無從確定該支票遺失時，是否本即已蓋有
    印文，則被告此部分之犯罪即屬不能證明，因認被告該部分
    所辯應屬可採。惟因本部分係以事實上一罪之關係起訴，爰
    不就該部分另為無罪之諭知。又被告固有持有該支票之事實
    ，然其持有之原因係基於竊盜、贓物或侵占等原因，既未經
    起訴，且原因不明，基於罪證不足，利於被告之原則，本件
    自亦除偽造有價證券罪外，尚無從逕論以其他罪名，亦併此
    敘明。
六、核被告所為，係犯刑法第201 條第1 項之偽造有價證券罪。
    其偽造有價證券後復交付不知情之乙○○持以行使，其行使
    偽造有價證券之低度犯行應為偽造有價證券之高度犯行所吸
    收，不另論罪。另被告偽造有價證券之目的，係單純應乙○○之要求所為，並未因此抵減其所應清償乙○○之債務，自
    不另構成詐欺取財或詐欺得利罪。爰審酌被告係因思慮淺薄
    ，而缺錢週轉，一時短於思慮，致觸犯本案犯行，且其偽造
    之支票僅1 張，甫經提示即行查獲，對金融秩序未造成重大
    影響，惟於事件發生後不知醒悟，仍企圖卸責，且意圖勾串
    證人，捏造莫須有之證據，試圖模糊焦點，浪費訴訟資源。
    尤以事證均明確後，仍不知悛悔，否認犯罪，堪證犯罪後態
    度不佳；併參酌其生活狀況、品行、智識程度、犯罪之動機
    、目的、手段、所生危害，及公訴人求刑等一切情狀，爰量
    處主文所示之刑，以資懲儆，並符罪刑相當原則。如附表所
    示支票1 張，係偽造之有價證券，爰依刑法第205 條規定諭
    知沒收。
據上論斷，應依刑事訴訟法第299 條第1 項前段，刑法第201條
第1 項、第205 條，判決如主文。
本案經檢察官戴瑞麒到庭執行職務。
中    華    民    國    95    年    1     月    10    日
                  刑事第一庭審判長法  官   劉興浪
                                  法  官   蔡志宏
                                  法  官   楊台清
以上正本證明與原本無異。
如不服本判決，應於判決送達後10日內向本院提出上訴狀（應抄
附繕本）。告訴人或被害人如對於本判決不服者，應具備理由請
求檢察官上訴，其上訴期間之計算係以檢察官收受判決正本之日
期為準。
                                  書記官   張文玲
中    華    民    國    95    年    1     月    10    日
附表：
┌──┬─────┬───┬────┬────┬─────┬──────┐
│編號│發  票  人│背書人│支票號碼│發 票 日│到  期  日│ 金    額   │
│    │          │      │        │        │          │（新台幣）  │
├──┼─────┼───┼────┼────┼─────┼──────┤
│一  │功晟企業社│      │AA307579│91年8 月│94年8 月20│1萬1千元    │
│    │          │      │8       │20日    │日        │            │
│    │          │      │        │        │          │            │
└──┴─────┴───┴────┴────┴─────┴──────┘
附錄本判決論罪科刑法條全文：
中華民國刑法第201條第1項(偽造變造有價證券罪)
意圖供行使之用，而偽造、變造公債票、公司股票或其他有價證
券者，處三年以上十年以下有期徒刑，得併科3,000 元以下罰金
。


司法院資訊處製作；財團法人民間司法改革基金會備份。
